---
title: "Proyecto Médodos"
author: "Mauricio Caicedo Palacio"
date: "2022-12-06"
output:
  pdf_document: default
  html_document: default
  word_document: default
editor_options:
  chunk_output_type: inline
---

## Introducción

Los datos que se usaran en este trabajo, son los resultados de las pruebas ICFES, que se realizaron en el segundo semestre de 2011. El ICFES es un acrónimo que se refiere a Instituto Colombiano para la Evaluación de la Educación Superior. Se trata de una entidad gubernamental de Colombia encargada de llevar a cabo exámenes de ingreso a la educación superior y de evaluar la calidad de la educación en el país. Los resultados de estos exámenes son utilizados por las instituciones de educación superior para tomar decisiones sobre la admisión de estudiantes y para mejorar la calidad de la educación que ofrecen. También se le suelen llamar prueba Saber 11.

En este trabajo usaremos un dataset perteneciente a una librería llamada "saber" desarrollada por Julian Cruz y Daniel. Esta librería nos será de mucha ayuda ya que contiene un número importante de datos que nos permitirán realizar nuestro análisis.

El código lo realizaremos en R usando el IDE. Instalamos y cargamos la liberia y datos:

```{r}
#install.packages('Rtools')
#library('Rtools')
```

```{r}
#install.packages('devtools')
#devtools::install_github('https://github.com/nebulae-co/saber',force =T)
```

```{r}
library('saber')
#SB11_20111 # Tiene alrededor de unos 37 mil datos.
data(SB11_20112)
```

## Análisis Descriptivo Básico

Para ilustrar esta parte del trabajo, utilizaré los resultados en matemáticas de las pruebas del ICFES. Esto se debe a que usar todas las variables de los datos podría dificultar la comprensión de los conceptos que se pretenden transmitir con las visualizaciones. Por esta razón, me centraré en los resultados en matemáticas como ejemplo para ilustrar los conceptos que se abordan en este trabajo.

En esta ocasión, las calificaciones van de 0 a 100 puntos y la nota media es: 45.75. Las calificaciones en este rango permiten evaluar el desempeño de los estudiantes en una escala que va desde el insuficiente hasta el sobresaliente.

```{r echo=TRUE}
mean(SB11_20112$MATEMATICAS_PUNT); median(SB11_20112$MATEMATICAS_PUNT)
```

Una idea interesante es revisar en un histograma la densidad de las notas obtenidas en las pruebas del ICFES. Esto nos permitirá entender en qué rango se han dado las calificaciones y cómo se distribuyen en la población de estudiantes que tomó las pruebas. De esta manera, podremos comprender mejor el comportamiento de las notas en matemáticas en estas pruebas y obtener información valiosa para analizar la calidad de las notas del grupo de este periodo.

```{r echo=TRUE}
hist(SB11_20112$MATEMATICAS_PUNT,prob=T, main = 'Puntación en el Área de Matemáticas', nclass = 35)
```

De acuerdo con la información del histograma, las notas tienen un comportamiento aproximadamente normal, lo que significa que se distribuyen de manera similar a una curva de campana. Esto significa que la mayoría de las notas se encuentran cerca del valor promedio, y hay pocas notas muy altas o muy bajas en comparación con el resto. Para validar esta idea inicial y comprobar si realmente los datos están distribuidos de manera uniforme entorno a su media, realizaremos un boxplot que nos permite visualizar de una manera diferente los datos y evaluar la distribución de las notas.

```{r echo=TRUE}
boxplot(SB11_20112$MATEMATICAS_PUNT, horizontal = TRUE)
```

Como se puede observar en el boxplot, el 50% de los datos están en el intervalo de 45 puntos más o menos 8 puntos. Además, la media y la mediana son iguales en su parte entera, lo que indica que la distribución de las notas es bastante uniforme y no hay una gran desigualdad en el desempeño de los estudiantes. Una medida adicional que podemos usar para evaluar la distribución de los datos es la desviación típica, también conocida como desviación estándar. Esta medida nos permite determinar cuán dispersos están los datos en relación a su media. Revisaremos el valor de la desviación típica para obtener más información sobre la distribución de las notas de matemáticas en las pruebas del ICFES.

```{r echo=TRUE}
sd(SB11_20112$MATEMATICAS_PUNT); var(SB11_20112$MATEMATICAS_PUNT)
```

Aunque el 50% de los valores están relativamente cerca a la media, las medidas de desviación estándar y varianza nos permiten entender mejor los valores atípicos y aislados que se mostraron en el boxplot anterior. Estas medidas nos ayudan a identificar los valores que se alejan mucho del promedio y nos permiten determinar cuán dispersos están los datos en relación a su media.

Ahora, revisaremos los valores extremos y cuartiles de las notas de matemáticas en este período del ICFES. Como ya mencionamos, estos valores se visualizaron de manera gráfica en el boxplot que realizamos, pero no se mostró de manera clara dónde se encuentran exactamente estos puntos en el gráfico. Para entender mejor la distribución de los datos, vamos a calcular y analizar estos valores en detalle.

```{r echo=TRUE}
summary(SB11_20112$MATEMATICAS_PUNT)
```

De acuerdo con los datos, hay calificaciones extremas en torno a 0 y otras en torno a 102 que podrían estar aumentando significativamente los valores de la varianza y la desviación estándar. Esto indica que hay algunas notas muy bajas y otras muy altas que se alejan mucho del promedio y que podrían estar afectando la distribución de los datos. Al calcular las medidas de dispersión, estos valores extremos pueden tener un gran impacto en el resultado y pueden distorsionar la información que obtenemos sobre el rendimiento de los estudiantes en las pruebas del ICFES. Por esta razón, es importante tener en cuenta estos valores y analizarlos con cuidado al evaluar la calidad de la educación en el campo de las matemáticas, dado que en casos como este cero es probable que haya algún error o que la persona ni siquiera presentó la prueba.

Por último, realizaremos un muestreo de los datos y los visualizaremos con el fin de confirmar nuestra hipótesis sobre la distribución de los datos en relación a su media.

```{r echo=TRUE}
iteraciones <- 500 #La cantidad de la muestra es indiscrininada.
tamano_muestral <- 30 #El tamaño de la muestra es indiscriminada.

plot(
  mean(SB11_20112$MATEMATICAS_PUNT),
  sd(SB11_20112$MATEMATICAS_PUNT),
  pch = 20,
  cex = 4,
  col = "white"
)

 
for(i in seq_len(iteraciones)){
  points(
    mean(sample(SB11_20112$MATEMATICAS_PUNT, tamano_muestral)),
    sd(sample(SB11_20112$MATEMATICAS_PUNT, tamano_muestral)),
    pch = 20
    
  )
}

points(
  mean(SB11_20112$MATEMATICAS_PUNT),
  sd(SB11_20112$MATEMATICAS_PUNT),
  pch = 18,
  cex = 4,
  col = 'red'
)
```

Como suponíamos, la nube de puntos importantes es entorno a la media.

## Inferencia

En esta parte vamos a realizar estimación de parámetro, sobre la media.

```{r echo=TRUE}

```

```{r echo=TRUE}
qqnorm(SB11_20112$MATEMATICAS_PUNT)
```

-   estimaciones y contrastes sobre la media (tal vez sobre la mediana)

-contrastes de igualdad de medias de variables relacionadas (tal vez una misma variable estudiada por grupos según lo que valga un factor). Puede ser conveniente considerar contrastes de normalidad, y contrastes de igualdad de varianzas.

-   prop.test[correct=F] (16,4) y (23,4)

-   lillie.test(28,4) \-- qqnorm (10,3) --- wilcox.test (30,4)

<!-- -->

-   estimaciones sobre la varianza

-   estimaciones y contrastes sobre proporciones

-   t.test, [conf.level, var.equal, paired, \$conf, \$p.value] (8, 4) a (20, 4)

-   var.test (14, 4) --- VarCI (13, 4)

Ok.

## Regresión Lineal

Finalmente, llevaremos a cabo un análisis de regresión múltiple y uno de regresión simple. Con el segundo podremos visualizar la recta de regresión. Con esto, vamos a predecir el puntaje del ICFES en matemáticas a partir de variables socioeconómicas. Las variables que usaremos son las siguientes:

-   "ECON_PERSONAS_HOGAR": Cuantas personas viven en el hogar.

-   "ECON_CUARTOS": Número de cuartos en el hogar.

-   "ECON_SN_LAVADORA": Si tiene lavadora.

-   "ECON_SN_NEVERA": Si tiene nevera.

-   "ECON_SN_HORNO": Si tiene horno.

-   "ECON_SN_DVD": Si tiene DVD.

-   "ECON_SN_MICROHONDAS": Si tiene microondas

-   "ECON_SN_AUTOMOVIL": Si tiene automóvil.

-   "MATEMATICAS_PUNT": Puntaje en matemáticas.

```{r echo=TRUE}
#Creamos un dataframe con las variables que vamos a usar.
df <- data.frame (
  X1 <- SB11_20112$ECON_PERSONAS_HOGAR,
  X2 <- SB11_20112$ECON_CUARTOS,
  X3 <- SB11_20112$ECON_SN_LAVADORA,
  X4 <- SB11_20112$ECON_SN_NEVERA,
  X5 <- SB11_20112$ECON_SN_HORNO,
  X6 <- SB11_20112$ECON_SN_DVD,
  X7 <- SB11_20112$ECON_SN_MICROHONDAS,
  X8 <- SB11_20112$ECON_SN_AUTOMOVI,
  X9 <- SB11_20112$ECON_SN_INTERNET,
  Y <- SB11_20112$MATEMATICAS_PUNT
)
#df2 <- na.omit(df)
```

```{r echo=TRUE}
#Creamos la regresión linea.
model <- lm(Y ~., data = df)
```

```{r echo=TRUE}
summary(model)
```

Teniendo en cuenta que 'R-squared' y el 'Adjusted R-squared' son medidadas para evaluar la precisión del modelo de regresión lineal. En este caso, ambos tienen un valor de 1, es decir indica un ajuste perfecto del modelo a nuestros datos. Sin embargo, este modelo es demasiado perfecto, lo que puede ser un indicio de que está sobreajustando los datos y no será capaz de generalizar bien a datos nuevos. Por lo tanto, examinaremos el modelo con más detalle, analizaremos un poco más la relación de las otras variables con la variable objetivo. Podemos realizar una regresión con una o dos variables y ver los resultados del modelo.

Esto nos ayudará a entender que está pasando en el modelado y si el modelo es el adecuado para nuestro problema.

```{r echo=TRUE}
#pairs(df,
#      upper.panel = NULL
#      diag.panel = panel.hist)
```

Realizar una gráfica de correlación es muy poco útil, aunque podría intentarse, ya que dada la cantidad de datos que hay, solo se ven nubes de puntos, lo cual poco nos deja para interpretación.

```{r echo=TRUE}
#Eliminamos todos los datos que tienen na en nuestro df.
df2 <- na.omit(df)
```

```{r echo=TRUE}
cor(df2)
```

En general, la correlación entre las variables es muy baja. Esto es positivo, ya que nos permite descartar la idea de que hay información redundante en nuestro modelo inicial. Ahora podemos usar una regresión con dos variables independientes para intentar predecir nuestra nota.

```{r echo=TRUE}
model2 <- lm(Y~X8+X9, data = df)
```

```{r echo=TRUE}
summary(model2)
```

```{r echo=TRUE}
summary(model2)$r.squared; model2$coefficients
```

En este caso, el resumen de los datos nos muestra que a pesar de que los coeficientes beta de las variables seleccionadas son muy relevantes para ajustar el modelo, el modelo generado tiene una precisión muy baja, ya que su R-cuadrado y su R-cuadrado ajustado no superan el 0.075. Esto indica que el modelo no es muy eficiente en la predicción de las notas, y podría ser necesario explorar otras variables o técnicas de modelado para mejorar su rendimiento, incluso modelos más sofisticados.

```{r echo=TRUE}
anova(model2)
```

Aún más, este resultado de ANOVA indica que las variables X8 y X9 tienen un efecto significativo en la respuesta Y. Esto se confirma por los valores de F y Pr(\>F) obtenidos en la tabla, que son cero y sugieren una alta significancia estadística. Sin embargo, también se puede observar que hay un alto residuo en el modelo, lo que indica que hay una gran cantidad de variabilidad en los datos que no se explica por el modelo. Esto puede deberse a la presencia de otros factores que influyen en la respuesta Y y que no se han considerado en el análisis, como se menciono en el párrafo anterior.

```{r echo=TRUE}
anova(model)
```

Aunque en el anova realizado al modelo original, con todas las variables, tiene un ajute perfecto y un residuo demasiado bajo, como ya se había dicho es muy poco confiable, tal es así que R, lanza una advertencia hacia lo poco confiable que podría ser.

Finalmente realizaremos una regresión lineal simple y posteriormente realizaremos una gráfica que nos va a permitir ver de manera visual nuestros datos.

```{r echo=TRUE}
plot(X9,Y,col='blue',type='p',pch=19,cex=0.7)
mod<-lm(Y~X9)
abline(mod,col='magenta')
points(mean(X9),mean(Y),cex=0.7,col='blue')
text(173.5,63,expression(paste("(",bar(X9),",",bar(Y),")",sep="")),cex=0.7)
segments(X9,Y,X9,fitted(mod),lty='dotted',col='blue',lwd=0.5)
b0<-round(coef(mod)[1],2)
#text(160,85,expression(paste(hat(beta)[0],"=",-84.05,sep="")),pos=1,cex=1)
#text(160,80,expression(paste(hat(beta)[1],"=",0.86,sep="")),pos=1,cex=1)

```

Como se esperaba, la recta de regresión no es el modelo más adecuado para estos datos, como se puede observar en la gráfica. Por lo tanto, sus resultados deberían ser consistentes con lo que se ve en la gráfica.

```{r echo=TRUE}
anova(mod)

```

```{r echo=TRUE}
hist(fitted(mod))
```

Como el modelo lineal no es suficientemente preciso para predecir los resultados en matemáticas de cada persona, se utilizan dos valores de referencia: el 43 para aquellos que no tienen internet y el 49 para aquellos que sí tienen internet. Esto claramente muestra que la falta de variables en el modelo genera un gran sesgo y un alto residuo. Una de las principales debilidades del modelo es que, aunque parece haber una pequeña mejora en los resultados de matemáticas del ICFES en aquellos casos en los que las personas tienen internet (en promedio, 6 puntos más), el modelo no es capaz de capturar adecuadamente esta relación y por lo tanto no es confiable para hacer predicciones precisas, como se esperaba.

```{r echo=TRUE}
hist(model.matrix(mod))
```

Como era de esperarse, la gráfica refleja los valores que toma la variable, cero en caso de no tener internet y uno en caso de tener.

```{r echo=TRUE}
plot(predict(mod,data.frame(1)))
```

Como se ha reiterado este modelo solo puede predecir dos valores.

```{r echo=TRUE}
plot(SB11_20112$MATEMATICAS_PUNT ~ SB11_20112$ECON_PERSONAS_HOGAR)
```

```{r echo=TRUE}
plot(SB11_20112$MATEMATICAS_PUNT ~ SB11_20112$ECON_CUARTOS)
```

```{r}
plot(SB11_20112$MATEMATICAS_PUNT ~ SB11_20112$ECON_SN_AUTOMOVIL)
```

Si se fija una variable y un valor de esa variable, es posible observar una distribución normal de los datos con una ligera inclinación hacia aquellos con mejores condiciones económicas, como ya se mencionó en el caso del acceso a internet. En ese sentido, estos datos podrían ser una buena opción para predecir el puntaje en matemáticas en las pruebas, pero requerirían un modelo más sofisticado para hacer predicciones precisas. Como se ha mencionado anteriormente, el modelo lineal no es suficientemente preciso y podría ser necesario explorar otras técnicas de modelado para mejorar su rendimiento.

## Biografía

[1] W. Larry, *All of Statistics*, 1st ed. Springer
Science, 2004.

[2] R Core Team, \'R: A Language and Environment for Statistical
Computing\'. Vienna, Austria, 2018. [Online]. Available:
<https://www.R-project.org/>

[3] Rs. Team, \'RStudio: Integrated Development Environment for
R\'. RStudio, Inc., 2022.

[4] A. C. J. Luis, *Notas de Clase*. 2020.

[5] ICFES, \'[https://www.icfes.gov.co/\',](https://www.icfes.gov.co/’,) Dec. 07, 2022.

[6] Cruz Julian and Daniel, \'[https://github.com/nebulae-co/saber\',](https://github.com/nebulae-co/saber’,) Aug. 27, 2015.

 
