---
title: "Proyecto Médodos"
author: "Mauricio Caicedo Palacio"
date: "2022-12-06"
output:
  html_document: default
  pdf_document: default
editor_options: 
  chunk_output_type: console
---

## Introducción

Los examenes Saber11 son los examenes que se usan en Colombia alfinaliar la educación superior para acceder a

instalación

```{r}
#install.packages('Rtools')
#library('Rtools')
```

```{r}
#install.packages('devtools')
#devtools::install_github('https://github.com/nebulae-co/saber',force =T)
```

```{r}
library('saber')
```

```{r}
#library(“saber”)
#SB11_20112 # Tiene alrededor de unos 37 mil datos.
data(SB11_20112)
```

```{r}

```

## Análisis Descriptivo Básico

EDA - Exploratory data analisys.

```{r}
head(SB11_20112)
```

```{r}

```

-medidas de resumen (frecuencias, media, mediana, cuartiles, varianza o desviación típica, coeficiente de variación)

apoyo visual: histogramas, gráficos de caja

\- funciones de R a usar, y páginas de referencia en apuntes (en algunos casos pongo solo la primera en que aparecen):

hist(6, tema 1) --- mean (14, 1) --- median (15, 1) --- quantile, summary (17, 1) --- boxplot (19, 1) --- var, sd (23, 1)

## Inferencia

-   estimaciones y contrastes sobre la media (tal vez sobre la mediana)

-contrastes de igualdad de medias de variables relacionadas (tal vez una misma variable estudiada por grupos según lo que valga un factor). Puede ser conveniente considerar contrastes de normalidad, y contrastes de igualdad de varianzas.

-   estimaciones sobre la varianza

-   estimaciones y contrastes sobre proporciones

-   en R:

-   t.test, [conf.level, var.equal, paired, \$conf, \$p.value] (8, 4) a (20, 4)

-   var.test (14, 4) --- VarCI (13, 4)

-   prop.test[correct=F] (16,4) y (23,4)

-   lillie.test(28,4) \-- qqnorm (10,3) --- wilcox.test (30,4)

## Regresión Lineal

-   preferentemente múltiple, con predicciones puntuales, intervalos de confianza de parámetros y predicciones y contrastes del efecto marginal y conjunto

-   aunque sea múltiple, elegid dos variables para representar la recta de         regresión y considerar la regresión simple, con el diagrama de dispersión;

si el ajuste múltiple es muy bueno seguramente mejorará sustancialmente al mejor de los ajustes simples.

-   en R:

-   lm(Y\~X1+...+Xk) (5,5)

coef, residuals, sigma, model.matrix, fitted, abline (2,5)

summary [\$cov.unscaled, \$r.squared] (7,5) cor (10,5)

anova y Anova [car] (15,5) y (18,5)

predict(20,5)
